臺灣臺北地方法院刑事判決　　　　　　　95年度訴字第1705號
公　訴　人　臺灣臺北地方法院檢察署檢察官
被　　　告　甲○○
上列被告因商業會計法等案件，經檢察官提起公訴（九十五年度
偵字第七九五一號），本院判決如下：
    主  文
甲○○公司負責人為納稅義務人，以不正當方法逃漏稅捐，累犯
，處有期徒刑月，如易科罰金，以銀元佰元即新臺幣玖佰元
折算壹日，減為有期徒刑壹月又拾伍日，如易科罰金，以銀元
佰元即新臺幣玖佰元折算壹日，又共同連續商業負責人，以明知
為不實事項，而填製會計憑證，累犯，處有期徒刑月，如易科
罰金，以銀元佰元即新臺幣玖佰元折算壹日，減為有期徒刑壹
月又拾伍日，如易科罰金，以銀元佰元即新臺幣玖佰元折算壹
日，應執行有期徒刑貳月，如易科罰金，以銀元佰元即新臺幣
玖佰元折算壹日。
    事  實
一、甲○○於民國八十六年間因重利罪，經臺灣士林地方法院於
    八十六年十一月二十日以八十六年度易字第二六三九號判處
    有期徒刑四月，如易科罰金，以銀元三百元折算一日，於八
    十七年一月二日確定，八十七年四月二十七日易科罰金執行
    完畢，仍不知悔改，於九十二年四月間（該月十六日以前某
    日），與真實姓名年籍不詳，自稱「林先生」之成年男子共
    同基於概括犯意聯絡，由甲○○擔任設於臺北市文山區○○
    ○路○段一一三號四樓「歐雅有限公司」（下稱歐雅公司）
    負責人，於九十二年四月二十二日向臺北市政府申辦負責人
    變更登記，同月二十四日辦理完竣，甲○○並將經營歐雅公
    司所需文件、印章等物交予「林先生」遂行下列行為：
  (一)於九十二年四月、五月間，明知與附表一所示公司並無交易
    往來，竟仍取得如附表一所示之公司開立之不實銷項發票共
    三十七張，作為歐雅公司之進項憑證，金額共計新臺幣（下
    同）一千一百萬零六千九百九十五元，並據以於向財政部臺
    北市國稅局於申報營業稅時，虛偽填載進項金額進而逃漏稅
    捐五十五萬零三百五十二元，足以生損害於稅捐稽徵機關課
    稅之正確性。
  (二)於九十二年四月至六月間，明知無實際銷貨，而連續多次虛
    開如附表二所示不實統一發票共四十八張，銷售額總計八百
    零八萬六千零一元，以此不實事項填製會計憑證，交付予附
    表二所示公司充當進項憑證，並於上開營業人依營業稅法規
    定申報營業稅時，用以申報扣抵進項稅額，以此不正當方法
    幫助逃漏營業稅額共計四十萬四千三百元，足以生損害於稅
    捐稽徵機關課稅之正確性。
二、案經財政部臺北市國稅局移送臺灣臺北地方法院檢察署檢察
    官偵查起訴。
    理  由
一、上開犯罪事實，業據被告甲○○於本院坦承不諱（本院九十
    五年十月五日準備程序筆錄、本院審判筆錄），且有歐雅公
    司登記卷宗（外放）、財政部臺北市國稅局稽查報告書、專
    案申請調檔統一發票查核清單在卷可稽（偵字卷第六、四二
    至五四頁），事證明確，被告犯行可以認定。
二、論罪科刑部分：
  (一)按行為後法律有變更者，適用行為時之法律，但行為後之法
    律有利於行為人者，適用最有利於行為人之法律，刑法第二
    條第一項定有明文，被告行為後，下列關於本件被告論罪科
    刑所應適用之刑法條文，業於九十四年二月二日修正公布，
    且依刑法施行法第十條之一規定，於九十五年七月一日生效
    施行。茲分述如下：
  1.修正後刑法第五十六條規定，業已刪除連續犯之規定。故連
    續數行為而犯同一罪名，依修正前刑法第五十六條規定，應
    以一罪論，但得加重其刑；而依修正後規定，則已無連續犯
    可資適用，即應將各次犯行以數罪併合處罰，是以適用修正
    前關於連續犯之規定，對被告自係較為有利。
  2.修正後刑法第五十五條規定，業已廢除牽連犯之規定。故犯
    一罪而其方法或結果之行為犯他罪名者，依修正前刑法第五
    十五條後段規定，認屬牽連犯，應從一重處斷；但依修正後
    刑法第五十五條規定，則已無牽連犯可資適用，即應將各該
    犯行以數罪併合處罰。是以適用修正前關於牽連犯之規定，
    自係較為有利。
  3.刑法第五十一條第五款有關宣告多數有期徒刑定執行刑之上
    限，由不得逾二十年提高為不得逾三十年，經比較新舊法結
    果，以被告行為時之舊法較為有利於被告。
  4.被告行為時之刑法第三十一條第一項規定：「因身分或其他
    特定關係成立之罪，其共同實施或教唆幫助者，雖無特定關
    係，仍以共犯論」，修正後刑法第三十一條第一項規定：「
    因身分或其他特定關係成立之罪，其共同實行、教唆或幫助
    者，雖無特定關係，仍以正犯或共犯論。但得減輕其刑」，
    比較結果，以修正後之規定較為有利。
  5.綜合上述各條文修正前後之比較，適用修正後之刑法規定並
    未對被告更為有利，依前揭刑法第二條第一項前段規定，即
    應應適用上開修正前刑法規定處斷。
  (二)商業會計法於九十五年五月二十四日修正公布，並於同年月
    二十六日施行，其中第七十一條第一款關於商業負責人以明
    知不實之事項而填製不實會計憑證或記入帳冊之處罰規定，
    法定刑由「五年以下有期徒刑、拘役或科或併科新臺幣十五
    萬元以下罰金」，修正為「五年以下有期徒刑、拘役或科或
    併科新臺幣六十萬元以下罰金」，比較修正前後商業會計法
    第七十一條第一款之規定，修正後之商業會計法第七十一條
    第一款規定未較有利於被告，依上開說明，應適用較有利於
    被告之修正前商業會計法第七十一條第一款論處。
  (三)按刑法第二百十五條所謂業務上登載不實之文書，乃指基於
    業務關係，明知為不實之事項，而登載於其業務作成之文書
    而言；公司行號向稅捐稽徵機關申報營利事業所得稅係履行
    其公法上納稅之義務，並非業務上行為。是公司名義填寫營
    利事業所得稅之申報書，縱有不實，似難論以業務上登載不
    實之文書罪，有最高法院七十四年度臺上字第三九五三號、
    七十二年度臺上字第五四五三號、六十九年度臺上字第二四
    一三號、八十九年度台上字第四四五一號、九十年度臺上字
    第六六八八號判決可資參照。核被告起訴書犯罪事實欄一(一)
    所為，係違反稅捐稽徵法第四十七條第一款、第四十一條之
    罪。檢察官起訴書記載被告此部分行為涉犯刑法第二百十六
    條、第二百十五條之罪，容有誤解。
  (四)次按統一發票乃證明事項之經過而為造具記帳憑證所根據之
    原始憑證，商業負責人如明知為不實之事項，而開立不實之
    統一發票，係犯商業會計法第七十一條第一款之以明知為不
    實之事項而填製會計憑證罪，該罪為刑法第二百十五條業務
    上登載不實文書罪之特別規定，依特別法優於普通法之原則
    ，自應優先適用，無論以刑法第二百十五條業務上登載不實
    文書罪之餘地（最高法院九十二年臺上字第六七九二號、九
    十四年臺非字第九八號判決意旨參照）。是被告上開事實欄
    一(二)之犯行，係犯商業會計法第七十一條第一款之填載不實
    會計憑證罪及稅捐稽徵法第四十三條第一項之幫助逃漏稅捐
    罪。檢察官起訴書記載被告此部分行為涉犯刑法第二百十六
    條、第二百十五條之罪，亦有誤會。
  (五)被告就所犯幫助他人以不正當方法逃漏稅捐罪、填製不實會
    計憑證罪，與自稱「林先生」男子間，有犯意聯絡及行為分
    擔，為共同正犯（就填製不實會計憑證罪之部分，「林先生
    」雖無特定關係，仍應依修正前刑法第三十一條第一項規定
    ，以共同正犯論）。至於稅捐稽徵法第四十七條第一款所定
    公司法規定之公司負責人應受處罰，係自同法第四十一條轉
    嫁而來，非因身分成立之罪，此一處罰主體專指公司法規定
    之公司負責人而言；倘非公司之負責人，即非轉嫁之對象，
    縱有參與逃漏稅捐之行為，仍不能論以同法第四十一條逃漏
    稅捐罪之共同正犯（最高法院八十九年度臺上字第一六四二
    號判決參照），併予敘明。
  (六)被告先後多次填製不實會計憑證及幫助他人逃漏稅捐犯行，
    均時間緊接，且所犯罪名與構成要件復係相同，顯係基於概
    括犯意而為之，均為連續犯。被告所犯填製不實會計憑證罪
    與幫助他人逃漏稅捐罪間，有方法目的之牽連關係，為牽連
    犯，應從一重之填製不實會計憑證罪處斷。被告所犯事實欄
    一(一)之公司負責人為納稅義務人逃漏稅捐罪，與事實欄一(二)
    之填製不實會計憑證罪，應與分論併罰。
  (七)被告有事實欄所載之科刑、執行前案記錄，有臺灣高等法院
    被告前案紀錄表在卷為憑，於前案有期徒刑執行完畢後，五
    年以內故意再犯本案有期徒刑以上之罪，為累犯，應依刑法
    第四十七條第一項規定，加重其刑。
  (八)爰審酌被告犯罪後坦承犯行，態度良好，並審酌本案逃漏稅
    捐金額，及被告犯罪之動機、目的、手段、參與犯行之程度
    、被告之品行、智識程度等一切情狀，量處如主文所示之刑
    。
  (九)被告行為時之刑法（即上揭修正前刑法）第四十一條第一項
    前段規定：「犯最重本刑為五年以下有期徒刑以下之刑之罪
    ，而受六個月以下有期徒刑或拘役之宣告，因身體、教育、
    職業、家庭之關係或其他正當事由，執行顯有困難者，得以
    一元以上三元以下折算一日，易科罰金」，又被告行為時之
    易科罰金折算標準，修正前罰金罰鍰提高標準條例第二條前
    段（現已刪除）規定，就其原定數額提高為一百倍折算一日
    ，則本件被告行為時之易科罰金折算標準，應以銀元一百元
    以上，三百元以下折算一日，經折算為新臺幣後，應以新臺
    幣三百元以上，九百元以下折算一日。惟現行（九十五年七
    月一日施行）刑法第四十一條第一項前段則規定：「犯最重
    本刑為五年以下有期徒刑以下之刑之罪，而受六個月以下有
    期徒刑或拘役之宣告者，得以新臺幣一千元、二千元或三千
    元折算一日，易科罰金」。比較修正前後之易科罰金折算標
    準，以修正前刑法第四十一條第一項之規定，較有利於被告
    ，爰依刑法第二條第一項前段，適用修正前刑法第四十一條
    第一項前段規定，定其易科罰金之折算標準。
  (十)被告犯罪在九十六年四月二十四日以前，且本案查無中華民
    國九十六年罪犯減刑條例所定不予或不得減刑之情形，爰依
    同條例第二條第一項第三款規定減輕其刑，並依同條例第七
    條、第九條、第十條第一項規定，諭知其減得之刑及易科罰
    金之折算標準，並併依修正前刑法第五十依條第五款規定，
    定其應執行之刑。
據上論斷，應依刑事訴訟法第二百九十九條第一項前段，稅捐稽
徵法第四十一條、第四十七條第一款、第四十三條第一項，修正
前商業會計法第七十一條第一款，刑法第二條第一項前段、第十
一條前段、第二十八條、第四十七條第一項、修正前刑法第五十
六條、第五十五條、第四十一條第一項前段、第五十一條第五款
，修正前罰金罰鍰提高標準條例第二條，中華民國九十六年罪犯
減刑條例第二條第一項第三款、第七條、第九條、第十條，判決
如主文。
本案經檢察官郭昭吟到庭執行職務
中　　華　　民　　國　九十六　年　　八　　月　二十九　日
　　　　　　　　　刑事第五庭  審判長法　官　黃程暉
                                    法  官  賴秀蘭
                                    法  官  高偉文
以上正本證明與原本無異。
如不服本判決，應於判決送達後十日內，向本院提出上訴狀。
　　　　　　　　　　　　　　　    　書記官　張華瓊
中　　華　　民　　國　九十六　年　　八　　月　二十九　日
附錄本案論罪科刑法條全文
稅捐稽徵法第四十一條
納稅義務人以詐術或其他不正當方法逃漏稅捐者，處五年以下有
期徒刑、拘役或科或併科新台幣六萬元以下罰金。
稅捐稽徵法第四十七條
本法關於納稅義務人、扣繳義務人及代徵人應處徒刑之規定，於
左列之人適用之：
一、公司法規定之公司負責人。
二、民法或其他法律規定對外代表法人之董事或理事。
三、商業登記法規定之商業負責人。
四、其他非法人團體之代表人或管理人。
稅捐稽徵法第四十三條
教唆或幫助犯第四十一條或第四十二條之罪者，處三年以下有期
徒刑、拘役或科新台幣六萬元以下罰金。
稅務人員、執行業務之律師、會計師或其他合法代理人犯前項之
罪者，加重其刑至二分之一。
稅務稽徵人員違反第三十三條規定者，除觸犯刑法者移送法辦外
，處一萬元以上五萬元以下罰鍰。
修正前商業會計法第七十一條
商業負責人、主辦及經辦會計人員或依法受託代他人處理會計事
務之人員有下列情事之一者，處五年以下有期徒刑、拘役或科或
併科新臺幣十五萬元以下罰金：
一、以明知為不實之事項，而填製會計憑證或記入帳冊。
二、故意使應保存之會計憑證、會計帳簿報表滅失毀損。
三、偽造或變造會計憑證、會計帳簿報表內容或毀損其頁數。
四、故意遺漏會計事項不為記錄，致使財務報表發生不實之結果
    。
五、其他利用不正當方法，致使會計事項或財務報表發生不實之
    結果。
